【裁判字號】    99,中簡上,259
【裁判日期】    990428
【裁判案由】    詐欺
【裁判全文】
臺灣臺中地方法院刑事判決           99年度中簡上字第259號
上  訴  人
即  被  告  乙○○原名蘇潤梅.
上列上訴人因詐欺案件，不服本院臺中簡易庭99年度中簡字第19
2 號中華民國99年1 月29日第一審簡易判決（聲請案號：臺灣臺
中地方法院檢察署98年度偵字第22841 號），提起上訴，本院管
轄之第二審合議庭判決如下：
    主  文
上訴駁回。
    犯罪事實及理由
一、本案經本院審理結果，認原第一審簡易判決認事用法及量刑
    均無不當，應予維持，並引用附件即第一審簡易判決書（含
    臺灣臺中地方法院檢察署檢察官簡易判決處刑聲請書）記載
    之犯罪事實、證據、理由及應適用之法條。
二、上訴人即被告乙○○（下稱被告）上訴意旨略稱：
  (一)被告平日奉公守法安分守己，未曾有前科或任何不良紀錄，
    伊係大陸新娘，嫁來台灣近十年之久，育有三名子女，分別
    只有八歲、五歲、二歲，有戶口名簿為憑，茲因被告家境清
    寒，經濟生活至為困難，為了養育三個幼小子女生活、教育
    ，想要求職工作，才會在民國98年6 月2 日、3 日、4 日依
    據報紙刊登之廣告欄求職及辦理銀行小額貸款等事，有廣告
    欄報紙在案可稽，且因伊係大陸籍婦女，尚不懂台灣之法令
    ，才會被詐騙集團自稱是吳先生之人以詐術騙取其所申請之
    國泰世華商業銀行英才分行帳號000-000000000000號之存摺
    、提款卡及身份證影本等資料。伊會被自稱「吳先生」之男
    子騙去存摺、提款卡、身份證影本等資料，本身是無辜被害
    人，且其與本案被害人甲○○素昧平生，互不相識，更未施
    以任何詐術，對其匯款五萬元匯入上開帳戶亦完全不知情，
    更未得分文，可查為證。且其與自稱「吳先生」之男子亦不
    認識，本身是受害人，故絕不可能有共同犯意之聯絡或犯罪
    行為之分擔，有電話通聯記錄可調查追查「吳先生」之男子
    ，即可明白事實真相。綜上所述可證明純屬無知，無辜被害
    之情事與詐欺罪或幫助詐欺之要件截然有別。而對原審未詳
    查上情深感冤枉及不服。另其雖坦承於98年6 月6 日有將上
    開國泰世華商業銀行英才分行所申請之帳戶存摺、提款卡(
    含密碼) 等資料，提供給真實姓名等年籍不詳自稱「吳先生
    」之成年男子，對於被害人甲○○受騙之事實均不爭執，但
    絕無幫助詐欺之犯行，請務必查緝自稱是「吳先生」之男子
    到案對質即可水落石出，查明事實真相。又伊與「吳先生」
    均以電話聯絡，自98年6 月3 日開始是撥打0000000000號，
    直至98年7 月7 日止總計通聯22次之多，有威寶電信連絡紀
    錄附卷可稽，咸信應可循線緝獲「吳先生」之男子洗清冤情
    ，而認為原審未盡調查之能事，又無法體會被告是大陸新娘
    ，確實不懂臺灣之法律，才會被騙等情，竟以推測之詞，反
    以上訴人自承無業無法辦理貸款，無業、欠缺資力之人又如
    何能僅憑一新設帳戶獲得信用貸款為由，而對於吳先生利用
    被告之無知，又以花言巧語等詐術欺騙被告之帳戶等資料均
    未詳查，亦未審酌，足證原審判決違反證據法則及經驗法則
    ，對被告之答辯又未載明不採之理由，顯見原判決違背法令
    ，於法不合。再因伊家境清寒，家無恆產，又有三個幼小子
    女之生活教育均需其照顧，倘不幸因本件被判刑，對其之婚
    姻、家庭生活影響至巨，為此懇請明察，將原判撤銷諭知無
    罪之判決云云。
三、惟查：
（一）上開被告申設之國泰世華商業銀行股份有限公司（下稱「
      國泰世華銀行」英才分行帳戶（帳號：000-000000000000
      號），係被告於98年6 月4 日申請，經該銀行發給存摺、
      提款卡予被告使用乙節，業據被告供陳在卷，並有國泰世
      華銀行98年7 月22日國世英才字第09800027號函所附上開
      帳戶開戶基本資料及交易明細表各1 份附卷可稽。又該「
      吳先生」與其所屬之詐欺集團成員以被告之上開帳戶為詐
      欺取財之工具，於98年6 月12日，假冒被害人甲○○之張
      姓友人，撥打電話向被害人借款，致使被害人陷於錯誤，
      於同日依指示匯款5 萬元至被告之上開帳戶內，被害人所
      存入之款項於同日迅即遭該詐欺集團成員提領完畢等情，
      亦據被害人甲○○於警詢中陳述明確，並有存款憑證客戶
      收執聯影本1 紙及通聯調閱查詢單1 份附卷可稽，由此足
      認被告提供之上開帳戶確遭詐欺集團成員利用作為犯詐欺
      取財罪，以供被害人匯款進入之工具甚明。再者，被害人
      於上揭被害時地匯款至被告所有之上開銀行帳戶內後，隨
      即遭人提領殆盡，此種人頭帳戶轉匯款模式與本院於審判
      上就同一類型案件之審理經驗所得知之詐欺取財罪之犯罪
      態樣多係由被害人因受詐欺而匯出款項至人頭帳戶內，該
      人頭帳戶內之該筆匯款隨即遭人以金融卡提領或轉匯至他
      處殆盡之情形相符，而被告之上開帳戶交易情形反與一般
      人平時用以存款、提款使用之方式相反。是以，被告所有
      之上開帳戶，均係由自稱「吳先生」所屬之詐欺集團成員
      作為其等犯詐欺取財罪使用之物，足堪認定。
（二）衡諸一般金融交易常情，私人所有之金融機構帳戶存摺及
      金融卡，具有高度屬人性，除非係本人或本人所授權之人
      ，得以出示本人之印鑑或使用金融卡時輸入正確之密碼之
      際，可正確使用外，其他人均無法任意使用，此乃為維護
      金融秩序、交易安全而設之保護措施，此乃至明之理。衡
      情，一般人在委託銀行、私人或代辦貸款公司辦理貸款時
      ，通常僅須交付自己之身分資料或信用資料（例如：工作
      證明、存摺影本、薪資收入證明等）予對方轉交貸款銀行
      審核其信用狀況及核准貸款額度，且會在申請辦理貸款之
      際，令作為存款證明之帳戶內，留有相當數額之存款，俾
      供銀行審核貸款時，信任其有還款能力或工作能力，而可
      順利核准貸款，始符常情。惟被告逕將上開帳戶之存摺及
      金融卡原件，交付該自稱「吳先生」之不詳真實姓名年籍
      成年男子持有，復又告知對方提款密碼等私密資料，不僅
      無從作為一般銀行審查貸款核准與否之依據，反而徒使該
      自稱「吳先生」之不詳真實姓名年籍成年男子及其所屬集
      團成員，平白取得可自由使用該帳戶之機會，其後，被告
      復自承不知該自稱「吳先生」之人之真實年籍資料為何，
      「吳先生」說要作假資料辦貸款等語在卷，凡此情節，實
      與常情未合，不足採信。
（三）按任何人均可辦理金融帳戶存摺、金融卡使用，如無正當
      理由，實無借用他人存摺、金融卡使用之理，而金融存摺
      、金融卡及密碼亦事關個人財產權益之保障，其專有性甚
      高，除非本人或與本人親密關係者，難認有何理由可自由
      流通使用該存摺、金融卡及密碼，一般人均有妥為保管及
      防止他人任意使用之認識，縱特殊情況偶需交付他人使用
      ，亦必深入瞭解用途及合理性，始予提供，且該等專有物
      品如落入不明人士手中，而未加以闡明正常用途，極易被
      利用為與財產有關之犯罪工具，而有犯罪意圖者，非有正
      當理由，竟徵求他人提供帳戶，客觀上可預見其目的，係
      供為某筆資金之存入，後再行領出之用，且該筆資金之存
      入及提領過程係有意隱瞞其流程及行為人身分曝光之用意
      ，一般人本於一般認知能力均易於瞭解，報章媒體復一再
      披露詐騙集團為規避查緝，故使用他人帳戶以遂行詐欺之
      不法犯罪態樣，查被告自大陸地區嫁至臺灣，已在臺灣生
      活近10年之久，且被告行為時為已滿34歲之成年人，自承
      具有高中學歷之智識程度，衡情，被告對於上情並無不知
      之理，其對於一般社會情事，應已有相當之認識無疑。審
      酌被告與該自稱「吳先生」之不詳真實姓名年籍成年男子
      間，既素昧平生，又不知該人之真實姓名年籍及聯絡方式
      ，遑論其等彼此間有何互信基礎存在，被告竟輕易將上開
      帳戶之存摺、提款卡及密碼等具有個人專屬性之重要金融
      交易工具交付予他人使用，該人既有使用帳戶之需，竟不
      思自行申辦，反大費周章收集他人帳戶使用，顯與一般交
      易常情相悖，則其用途實屬可疑，足證被告應可預見金融
      帳戶存摺、提款卡及密碼等物提供他人使用，將幫助他人
      實施財產犯罪，竟仍將其上開銀行帳戶金融卡及密碼交付
      該來路不明之人，是以，縱無證據證明被告明知各該向其
      收取帳戶資料之人所為犯罪態樣係以該帳戶供詐欺取財之
      用，惟其等顯各具縱有人以其金融帳戶實施詐欺取財犯罪
      亦不違背其等本意之幫助意思至明。至被告所辯：不知「
      吳先生」將其交付之帳戶資料作為犯罪使用，不知有詐騙
      集團之社會現象云云，要屬事後卸責之詞，不足採信。
（四）至被告雖提出其上載有「銀行貸款…無工作、信用不良、
      可、過件收費、0000000000…」之報紙廣告1 份為證，用
      以證明其與「吳先生」聯繫之目的係為辦理貸款云云。惟
      被告使用之行動電話門號與上開廣告所登載之行動電話門
      號0000000000號，在被害人於98年6 月12日受詐欺集團詐
      騙之前，確有於98年6 月3 日、4 日、6 日有通聯紀錄，
      此後即無相互通聯紀錄乙節，有被告提出之上開通聯記錄
      在卷可參。再者，被告於98年6 月4 日方申設上開國泰世
      華帳戶，於同日曾以電話申請掛失存摺，嗣於98年6 月5
      日臨櫃申請補發存摺乙節，有上開國泰世華銀行函附之開
      戶資料及交易明細表、該行98年10月15日國世英才字第27
      50009800037 號函及所附之98年6 月5 日存款業務異動申
      請書各1 份附卷可稽。經勾稽上開通聯情形及被告帳戶之
      交易紀錄可知，被告應係於98年6 月3 日與「吳先生」聯
      絡後，於98年6 月4 日依「吳先生」只是前往國泰世華銀
      行英才分行開戶申領上開帳戶之存摺、提款卡等物後，即
      將該等帳戶資料交付「吳先生」，雖被告曾於同日掛失該
      帳戶，並於翌日即98年6 月5 日以「存摺遺失」為由申請
      補發新的存摺後，再於98年6 月6 日將上開新領之存摺交
      付「吳先生」提供詐欺集團成員使用，被害人並於98年6
      月12日受騙匯款至被告提供之上開帳戶內，因而受有財產
      上損害甚明。是被告於偵訊時所辯：「吳先生」原本用
      0000000000跟其聯絡，後來改用0000000000聯絡云云，及
      於上訴狀辯稱：其與「吳先生」均以電話聯絡，自98年6
      月3 日開始是撥打0000000000號，直至98年7 月7 日止總
      計通聯22次之多等語，雖可證明被告與該自稱「吳先生」
      之不詳姓名年籍成年男子間，於上開期間內有密集電話聯
      繫情形，惟此電話聯繫舉動，要無礙於該自稱「吳先生」
      之不詳姓名年籍成年男子取得被告交付之上開帳戶資料後
      ，供作詐欺集團犯罪使用之情，是上開通聯記錄尚無從作
      為對被告有利之認定依據，附此敘明。
（五）綜上所述，被告所辯不足採信。是本案事證明確，被告犯
      行堪予認定，應予依法論科。
四、按刑法上之幫助犯，係對於犯罪與正犯有共同之認識，而以
    幫助之意思，對於正犯資以助力，而未參與實施犯罪之行為
    者而言，迭據最高法院著有75年度臺上字第1509號、84年度
    臺上字第5998號及88年度臺上字第1270號判決意旨可供參照
    。是以，如未參與實施犯罪構成要件之行為，且係出於幫助
    之意思提供助力，即屬幫助犯，而非共同正犯。本案上訴人
    即被告乙○○提供上開帳戶之存摺、提款卡及密碼予自稱「
    吳先生」之不詳真實姓名年籍成年男子提供詐欺集團成員使
    用，使該詐欺集團成員得基於詐欺取財之犯意，向被害人詐
    取財物，並以被告所提供之銀行帳戶供作指定匯款之帳戶，
    規避檢警機關之追緝，以遂行該詐欺取財犯行，然被告單純
    提供帳戶供人使用之行為，並不等同於向被害人施以欺罔之
    詐術行為，且無證據證明被告有參與詐欺取財構成要件之行
    為，是被告提供帳戶存摺、提款卡及密碼供人使用之行為，
    僅對該實施詐欺取財犯罪之正犯予以助力，為幫助犯，故核
    被告所為，係犯刑法第30條第1 項前段、第339 條第1 項之
    幫助詐欺取財罪。被告幫助他人犯前開詐欺取財罪，依刑法
    第30條第2 項之規定，按正犯之刑減輕之。本院審酌被告所
    有之上開銀行帳戶存摺、提款卡及密碼等物既提供予他人使
    用，用以詐欺他人財物，所為已影響社會正常交易安全，增
    加被害人尋求救濟之困難，並使犯罪之追查趨於複雜，形成
    查緝死角，併斟酌其前無不良素行、犯罪對被害人造成之損
    害、其犯罪後否認犯行之態度等一切情狀後，認原審以被告
    涉犯上揭犯行之事證明確，依刑事訴訟法第449 條第1 項前
    段、第454 條第1 項，刑法第30條第1 項（原審漏載「前段
    」二字）、第2 項、第339 條第1 項（原審贅載「前段」二
    字）、第41條第1 項前段，刑法施行法第1 條之1 第1 項、
    第2 項前段之規定，判處被告有期徒刑3 月，並諭知如易科
    罰金，以新臺幣1 千元折算1 日之折算標準，其認事用法並
    無違誤，量刑亦屬妥適。被告徒執前詞上訴，並無理由，應
    予駁回。
據上論斷，應依刑事訴訟法第455 條之1 第3 項、第373 條、第
368 條，判決如主文。
本案經檢察官張容姍到庭執行職務。
中    華    民    國    99    年    4     月    28    日
                  刑事第十八庭  審判長法  官  高文崇
                                      法  官  張清洲
                                      法  官  胡芷瑜
以上正本證明與原本無異。
本件不得上訴。
                                      書記官  沈慧玲
中    華    民    國    99    年    4     月    28    日
附錄本案論罪科刑法條全文：
中華民國刑法第339 條
意圖為自己或第三人不法之所有，以詐術使人將本人或第三人之
物交付者，處5 年以下有期徒刑、拘役或科或併科1 千元以下罰
金。
以前項方法得財產上不法之利益或使第三人得之者，亦同。
前二項之未遂犯罰之。
中華民國刑法第30條
幫助他人實行犯罪行為者，為幫助犯。雖他人不知幫助之情者，
亦同。
幫助犯之處罰，得按正犯之刑減輕之。

司法院資訊處製作；財團法人民間司法改革基金會備份。
